【裁判字號】    97,易,2152
【裁判日期】    980218
【裁判案由】    違反商標法
【裁判全文】
臺灣臺南地方法院刑事判決              97年度易字第2152號
公  訴  人  臺灣臺南地方法院檢察署檢察官
被      告  乙○○
上列被告因違反商標法案件，經檢察官提起公訴（97年度偵字第
11697號），本院判決如下：
    主  文
乙○○明知未得商標權人同意，於同一商品或服務，使用近似於
其註冊商標之商標，有致相關消費者混淆誤認之虞，處有期徒刑
肆月，如易科罰金，以新臺幣壹仟元折算壹日。
    事  實
一、乙○○明知「老夫子及圖LAOFUTZU」之商標名稱圖樣，早於
    民國74年間即由案外人羅樑向我國經濟部智慧財產局申請商
    標註冊登記，經核准取得指定使用於「小吃餐廳」之服務標
    章及「水餃、牛肉麵、酸辣麵、炸醬麵」等商品商標，亦明
    知甲○○於94年間受讓上開商標權，現仍於商標專用期限內
    ，未經商標權人同意或授權，不得於同一商品或服務，使用
    相同或近似於上開註冊商標之商標。詎乙○○竟基於侵害上
    開專用商標權之犯意，自94年間起，使用近似於上開註冊商
    標之圖樣文字，以「老夫子連鎖牛肉麵餐飲」名稱，先在臺
    南市○○區○○路546號開設餐飲店（下稱安平店），經營
    販售水餃、牛肉麵、酸辣麵等相同商品及服務，嗣經甲○○
    委託律師於96年5月30日寄發信函要求停止侵害上開商標行
    為，然乙○○仍置之不理，除在安平店繼續營業外，後於97
    年間又以「老夫子牛肉麵」名稱另在臺南市○○路○段206
    號開設新店（下稱府前店），販售水餃、牛肉麵等相同商品
    及服務，有致相關消費者混淆誤認為與甲○○上開商標同一
    之商品及服務之虞，足生損害於甲○○之商標權。
二、案經甲○○訴請臺灣臺南地方法院檢察署檢察官偵查起訴。
    理  由
甲、程序方面：
    按現行刑事訴訟法為保障被告之反對詰問權，排除具有虛偽
    危險性之傳聞證據，以求實體真實之發見，於該法第159 條
    第1項明定被告以外之人於審判外之言詞或書面陳述，除法
    律有規定者外，不得作為證據。而刑事訴訟法第159條之1至
    159條之4為傳聞法則之例外規定，被告以外之人於審判外之
    陳述，雖不符前四條之規定，但經當事人於審判程序同意作
    為證據，法院審酌該言詞陳述或書面陳述作成時之情況，認
    為適當者，亦得為證據；當事人、代理人或辯護人於法院調
    查證據時，知有第159條第1項不得為證據之情形，而未於言
    詞辯論終結前聲明異議者，視為有前項之同意，刑事訴訟法
    第159 條之5定有明文。本件告訴人97年7月14日刑事告訴狀
    及97年8 月20日刑事理由狀，屬被告以外之人於審判外之書
    面陳述，被告於本院言詞辯論終結前並未爭執其證據能力（
    本院卷第13、14頁），本院審酌上開書面陳述之內容，與被
    告於本院審理時陳述內容大致相符，且與本案待證事實具有
    相當關連性，依刑事訴訟法第159條之5第2項之規定，認有
    證據能力，得作為證據。
乙、實體方面：
一、訊據被告坦承於74年間即知悉案外人羅樑以「老夫子及圖
    LAOFUTZU」名稱圖樣，向我國經濟部智慧財產局申請取得商
    標註冊登記，專用於「小吃餐廳」之服務標章及「水餃、牛
    肉麵、酸辣麵、炸醬麵」等商品商標，嗣由告訴人甲○○於
    94年間受讓上開商標，及其於94年、97年間，以「老夫子連
    鎖牛肉麵餐飲」、「老夫子牛肉麵」名稱先後開設上開二家
    牛肉麵餐飲店，經營販售水餃、牛肉麵、酸辣麵等事實，惟
    否認有何侵害告訴人商標權之犯行，辯稱：伊早於68年間即
    以「老夫子」名稱在臺南縣佳里鎮夜市擺設牛肉麵攤，使用
    「老夫子牛肉麵」名稱已長達30年，因口碑甚佳，方有不斷
    加盟及分店成立，告訴人係事後註冊取得商標權，依商標法
    第30條第1項第3款規定，告訴人除得要求被告附加適當之區
    別標示外，其商標權效力不能拘束被告，卻反指先行善意使
    用「老夫子」三字之被告侵害其商標權，實屬不當。又就系
    爭商標註冊而論，依經濟部網站公佈之資料，以「老夫子」
    或「老夫子及圖」申請者，共有39件，可見「老夫子」這個
    名稱相當普遍，顯見不能僅以「老夫子」三字即認定商標權
    受侵害。再就被告註冊之圖樣觀之，其係簡單之中英文字體
    ，英文部分呈橢圓黑底，並無其他字樣顯示經營小吃餐廳；
    反之，而被告所採圖樣，係以菱形白色為底，嵌入「老夫子
    」三字，其中夫子二字以黑底白字顯現，此外，更於底下以
    文字「連鎖牛肉麵餐飲」說明經營係以牛肉麵作主軸，二者
    有明顯不同，告訴人不能以其自營小館內兼賣牛肉麵，即謂
    被告侵害其商標權，況被告因開放加盟，全省含分店約有30
    多家，而告訴人僅經營一家「老夫子」小館，無任何經營主
    軸，消費者根本不可能混淆或誤認，故被告並未使用「近似
    」告訴人商標之商標等情詞，作為無罪答辯。
二、經查；
  (一)「老夫子及圖LAOFUTZU」之名稱圖樣，於74年間即由案外人
    羅樑向我國經濟部智慧財產局申請商標註冊登記，經核准取
    得指定使用於「小吃餐廳」之服務標章及「水餃、牛肉麵、
    酸辣麵、炸醬麵」等商品商標，告訴人嗣於94年間受讓上開
    商標，現仍於商標權專用期限內等情，除據告訴人書狀載明
    ，並有經濟部智慧財產局商標資料檢索服務2紙可證（97年
    度他字第2158號卷第1至5頁），而被告對此亦無爭執，且由
    其於本院審理時陳稱：「我沒有犯罪，因為老夫子牛肉麵是
    我68年自創品牌經營，各大媒體都有刊登，大概70年時已有
    20 家，但是我不懂法律，沒有申請商標，到74年才發現被
    羅樑註冊申請商標，我75年去找他，我對他說不可以盜用我
    的商標註冊，他說你用你的我作我的，我們沒有寫協議書，
    88 年他有寄存證信函叫我加盟，我又去找他，後來這件事
    情就不了了之，94年4月份告訴人繼受羅樑的商標權，告訴
    人在94年就告我，我把所有資料拿給告訴人看，告訴人同意
    我在平通路繼續營業，我有寫協議書，但是告訴人不簽名，
    我知道我們遲早會在法院見面。」等語，可知被告早於74年
    間即知悉上開「老夫子及圖LAOFUTZU」之商標名稱圖樣，業
    由案外人羅樑向經濟部智慧財產局申請取得指定使用於「小
    吃餐廳」之服務標章及「水餃、牛肉麵、酸辣麵、炸醬麵」
    等商品之商標，嗣由告訴人受讓上開商標等事實，洵甚明確
    。
  (二)次查，被告自94年間起，以「老夫子連鎖牛肉麵餐飲」名稱
    ，先在臺南市○○區○○路546號開設牛肉麵餐飲店，經營
    販售水餃、牛肉麵、酸辣麵等商品及服務，後於97年間又以
    「老夫子牛肉麵」名稱在臺南市○○路○段206號開設新店
    ，亦販售水餃、牛肉麵等相同商品及服務等事實，復為被告
    所自陳（見本院卷第14、15頁），並有上開兩家店所使用之
    名片、菜單及統一發票收據等可資佐證（同上卷第11至15頁
    ），亦堪認定。參酌被告所開立之上開兩家店，均係販售水
    餃、牛肉麵、酸辣麵等餐飲，性質上係屬於從事小吃餐廳服
    務，而其所使用之「老夫子」商店名稱，與告訴人「老夫子
    及圖LAOFUTZU」商標名稱中之「老夫子」三字完全相同，且
    兩者均販售水餃、牛肉麵、酸辣麵等相同商品及服務，是以
    具有普通知識經驗之一般消費大眾而言，自易生混淆誤之虞
    ，故應屬近似之商標，洵堪認定。被告辯稱兩者名稱明顯不
    同，消費者不可能混淆或誤認等情詞，要無可採，至其所提
    出其他商家以「老夫子」或「老夫子及圖」等名稱申請商標
    註冊登記之檢索資料（本院卷第24、25頁），各家營業項目
    及商品顯然與本案告訴人商標所指定使用之小吃餐廳及牛肉
    麵等商品服務內容不同，亦無從藉此認定被告無侵害告訴人
    商標權。
  (三)又被告雖另以：其早於68年間即以「老夫子牛肉麵」名稱在
    臺南縣佳里鎮營業，告訴人係事後取得「老夫子」牛肉麵商
    標權，伊係善意使用相同或近似之商標於同一類商品或服務
    ，依商標法第30條第1項第3款規定，不受告訴人商標專用權
    效力所拘束等情詞為辯，然按在他人商標註冊申請日前，善
    意使用相同或近似之商標於同一或類似之商品或服務者，不
    受他人商標權之效力所拘束，但以原使用之商品或服務為限
    ；商標權人並得要求其附加適當之區別標示。固為商標法第
    30條第1項第3款所規定，然由該款附加但書規定「但以原使
    用之商品或服務為限」及「商標權人並得要求其附加適當之
    區別標示」，可知此所謂「善意使用」之例外情形，應僅限
    「原使用之商品或服務為限」，非謂可毫無限制之擴張使用
    。而本件告訴人所繼受之商標係於74年間即經案外人羅樑向
    我國經濟部智慧財產局註冊取得商標權，當時被告係在臺南
    縣佳里鎮營業一情，亦據其陳明在卷（本院卷第19頁），故
    縱認本件商標權註冊登記之前，被告已先在臺南縣佳里鎮地
    區使用「老夫子牛肉麵」名稱營業，依商標法第30條第1項
    第3款規定，亦僅可在佳里店使用不受告訴人商標權效力之
    拘束，非謂可毫無限制地任意擴張使用營業區域範圍，自不
    得另至其他縣市成立分店使用，亦不得接受他人加盟成立連
    鎖店使用，至為明確。然被告竟於94年間另在臺南市區開立
    安平店，使用近似告訴人註冊商標之名稱，經營販賣相同商
    品及服務，經告訴人委託律師於96年5月30日寄發信函要求
    停止侵害上開商標行為，其仍置之不理，除在安平店繼續營
    業外，又於97年間另行開設府前店，以同一名稱販售相同之
    商品及服務，其惡意侵害告訴人商標權之主觀犯意，已甚明
    確，要不得再主張善意使用云云，是其前揭所辯，亦無從為
    其有利之認定。
  (四)綜上所述，本件被告侵害告訴人商標權之犯行，事證已臻明
    確，應依法論科。
三、核被告所為，係犯商標法第81條第3款於同一商品使用近似
    註冊商標之商標，有致相關消費者混淆誤認之虞罪。另按「
    刑事法若干犯罪行為態樣，本質上原具有反覆、延續實行之
    特徵，立法時既予特別歸類，定為犯罪構成要件之行為要素
    ，則行為人基於概括之犯意，在密切接近之一定時、地持續
    實行之複次行為，倘依社會通念，於客觀上認為符合一個反
    覆、延續性之行為觀念者，於刑法評價上，即應僅成立一罪
    。學理上所稱『集合犯』之職業性、營業性或收集性等具有
    重複特質之犯罪均屬之」（最高法院95年度台上字第1079號
    判決要旨參照）。準此，經營、從事業務、收集、販賣、製
    造、散布等行為概念即屬集合犯之範疇，立法者於犯罪構成
    要件，已預設其本身係持續實行之複次行為，具備反覆、延
    續之行為特徵，故將之總括或擬製成一個構成要件之「集合
    犯」行為，為刑法評價上構成要件之行為單數，應僅成立一
    罪。本案被告自94年間起，在臺南市區先後開立安平店與府
    前店，使用近似告訴人註冊商標之商標，持續侵害告訴人之
    商標權，具有反覆實行之特徵，應係本於反覆實行營業之犯
    意，在密切接近之一定時地持續實行侵害告訴人商標之行為
    ，依前揭裁判要旨，應僅成立集合犯一罪。爰審酌商標具有
    辨識商品來源之功用，且代表一定之商品品質，被告明知已
    為他人取得商標權之餐飲服務及商品，猶未經商標權人許可
    恣意開立新店使用，且經告訴人寄發信函制止後猶仍為之，
    又於其他地點開立新店，持續侵害他人商標專用權之情節不
    輕，對商標專用權人造成之損害非小，亦妨礙交易之公平，
    減損商標應有之功能，且犯後猶否認犯行，態度不佳等一切
    情狀，量處如主文所示之刑，並諭知易科罰金之折算標準，
    以資儆懲。
四、末按本件被告侵害告訴人商標權之犯罪時間係自94年間起，
    因至今仍未停止使用，犯罪行為仍在持續中，故無比較新舊
    刑法或減刑問題，附此敘明。
五、據上論斷，刑事訴訟法第299條第1項前段，商標法第81條第
    3款，刑法第11條前段、第41條第1項前段，刑法施行法第1
    條之1，判決處刑如主文。
中    華    民    國    98    年    2     月    18    日
                    刑事第四庭    法  官  陳淑卿
以上正本證明與原本無異。
如不服本判決應於收受本判決後10日內向本院提出上訴書狀，並
應敘述具體理由。如未敘述上訴理由者，應於上訴期間屆滿後20
日內向本院補提理由書狀（均須按他造當事人之人數附繕本），
切勿逕送上級法院。
中    華    民    國    98    年    2     月    18    日
                                  書記官  周怡青
附錄本判決論罪科刑法條：
商標法第81條：
未得商標權人或團體商標權人同意，有下列情形之一者，處三年
以下有期徒刑、拘役或科或併科新臺幣20萬元以下罰金：
一、於同一商品或服務，使用相同之註冊商標或團體商標者。
二、於類似之商品或服務，使用相同之註冊商標或團體商標，有
    致相關消費者混淆誤認之虞者。
三、於同一或類似之商品或服務，使用近似於其註冊商標或團體
    商標之商標，有致相關消費者混淆誤認之虞者。


司法院資訊處製作；財團法人民間司法改革基金會備份。
